最　高　行　政　法　院　判　決
　　　　　　　　　　　　　　　　　　 96年度判字第00783號
上　訴　人　本山營造有限公司
代　表　人　甲○○
訴訟代理人　張泰昌律師
被 上訴 人　臺北縣樹林市公所
代　表　人　乙○○
訴訟代理人　鍾毓理律師
上列當事人間因政府採購法事件，上訴人對於中華民國94年10月
20日臺北高等行政法院93年度訴字第1557號判決，提起上訴，本
院判決如下：
　　主  文
上訴駁回。
上訴審訴訟費用由上訴人負擔。
　　理  由
本件上訴人在原審起訴主張：上訴人於民國89年間參與被上訴人
辦理之「台北縣樹林市體三運動公園興建網球場規劃設計監造、
水電工程」採購案，經法務部調查局北部地區機動工作組（下稱
北機組）通知被上訴人，認上訴人有容許他人借用名義參與投標
情事，被上訴人乃於92年4月11日以北樹秘字第0920012035號函
通知上訴人有政府採購法第101條第1項第1款之事由，於20日內
如未提出異議，將依同法第102條第3項規定，刊登政府採購公報
。上訴人不服，提出異議，經被上訴人於92年8月4日以北縣樹秘
字第0920021087號函復異議之處理結果，認為經北機組調查後確
有其事。上訴人提出申訴，復遭駁回，遂提起本件行政訴訟。惟
被上訴人未證明上訴人有何容許他人借用本人名義或證件參加投
標之違法事實存在之情形下，遽為停權之通知，其所為裁罰性行
政處分，實有違誤等情，爰請判決將申訴審議判斷及異議處理結
果均撤銷。
被上訴人則以：本件於92年4月間接獲北機組來函，指上訴人之
負責人甲○○同意訴外人陳金木使用上訴人名義參加系爭採購案
，有政府採購法第101條第1項第1款所定「容許他人借用本人名
義或證件參加者」之情形。經被上訴人調閱各項資料，認上訴人
確有容許陳金木借用名義之行為而函知上訴人，嗣並作成異議處
理結果，於法無違等語，資為抗辯。
原審斟酌全辯論意旨及調查證據之結果，以本件經向臺灣板橋地
方法院調取該院93年度訴字第2044號被告鄭耿森、劉寶珠違反政
府採購法等案件全卷，其中：1.陳金木於91年9月18日陳述：「
甲○○都將本工程的施作交給我全權負責，但是有關僱工叫料的
貨款，是由我先墊支，不夠的時候才向廖榮泰借，該工程於90年
年4月間完工，驗收後，樹林市公所如數支付工程款，甲○○有
將我墊支的工程款還給我。．．．投標資料是甲○○所準備的，
但投標價．．．則由我和甲○○共同商議決定的．．．並沒有人
向我表示要轉包此工程，但我得標後，好朋友廖榮泰得知此事，
我才問他要不要來共同完成此工程，所以廖榮泰是我找來的。」
2.黃文騫於91年9月30日陳述︰「（問︰該紅土網球場是由何人
承包的？）是陳金木負責處理的．．．（你在取得該證明書後，
將該證明書交給何人？）我交給陳金木．．．（何人叫你去施工
的？）陳金木（叫我去施工的）」3.廖榮泰於91年12月2日陳述
︰「我的老朋友品堅聯營造工程公司負責人陳金木向我表示，他
標到了『樹林市體三運動公園新建網球場（土木及水電）工程』
，需要使用我的機具及工人配合施作，我便答應成為他的下包商
。（問：經查該．．．工程係由本山營造有限公司負責人甲○○
得標承包，且該筆得標廠商押標金支票之開票人係你擔任實際負
責人之權億營造有限公司，原因為何？）我只知道陳金木告訴我
說他標到了這件工程，．．．另外本山營造有限公司的押標金支
票，是陳金木之前向我調借的，．．．我是後來才知道陳金木向
我借支票就是用來投標這件工程。．．．樹林市公所人員偶而有
派人到現場監工查看施工品質，但都是與陳金木接觸，在工地現
場我都是依照陳金木的指示施工」4.周秀敏（樹林體育場場長）
於91年11月4日陳述︰「承造廠商為本山營造有限公司，現場負
責人為陳金木、廖榮泰。．．．據他們2人向我表示，他們是合
夥關係，都是代表本山公司，而且陳金木曾向我表示本案樹林網
球場工程的重要決策，他都要與廖榮泰討論後才能決定。」5.甲
○○於91年9月25日陳述︰「約在89年6月間，陳金木我表示要標
，問我有沒有興趣，我向陳金木表示可以試試看後，陳金木就以
本山公司的名義參加該項工程投標事宜，所有投標資料、估價單
及底價的決定都是由陳金木在處理，我都沒有過問，在陳金木以
本山公司名義得標後，也都是由陳金木擔任工地主任，實際上，
樹林網球場工程都是由陳金木在處理．．．（問：請確認樹林網
球場工程的投標文件，是否均由陳金木一人準備的？）是的。．
．．（本山公司參加本案工程之押標金新台幣160萬元，是由何
人準備的？）是陳金木準備的。（本山公司在89年6月29日存入
樹林市公所補足押標金136萬元，是由何人準備的？）是陳金木
準備的．．．（本山公司既與陳金木是合作關係，又全權委由陳
金木負責樹林網球場工程，你從中獲得多少利潤？）沒有談過這
個問題。．．．確實都是由陳金木自行處理全部的投標事宜及得
標後的工程。」由上開5人之陳述，被上訴人所辯陳金木經上訴
人負責人甲○○之同意借用上訴人之名義投標並籌措押標金，且
於得標後由陳金木負責施工完成工程等情，堪認為真實。又依陳
金木之子陳品堅於91年12月2日陳述：「．．．我都是應我父親
的要求而臨時支援，而且我自己也有工程要作，所以不會待很久
；至於施工項目只有支援挖土機及臨時看現場而已。」復對照樹
林市公所回流支票圖所示，計有10,958,066元存入陳品堅之帳戶
內，其餘款項則用以支付下包商或其他工程押標金等用途，而陳
品堅自承渠僅臨時支援，縱其應得工程款，僅屬少數，益證被上
訴人所辯前述鉅額工程款應屬陳金木標得及施作系爭工程之報酬
。又查因北機組之筆錄及資金流向圖均經編入偵查卷宗，而依刑
事訴訟法第245條第1項「偵查不公開」之規定，被上訴人於作成
異議處理結果前未予調取，而依北機組函及剪報3紙為證，雖欠
妥當，惟尚不致有認定事實未依證據之違法。綜上所述，被上訴
人所為異議處理結果，尚無違誤，申訴審議判斷遞予維持，亦無
不合，因將上訴人之訴駁回。
上訴意旨略謂：1.被上訴人自始即未盡查證義務，僅憑調查局函
文即認定上訴人有容許他人借用本人名義或證件參加投標之行為
。經上訴人提出異議，被上訴人仍以北機組調查後確有其事為由
，駁回上訴人之異議。惟調查局之函文未附任何實據，且上訴人
之負責人甲○○及訴外人陳金木當時僅係前往調查局接受約談，
並未經檢察官起訴，被上訴人在事實不明之情形下，未進一步查
證，僅依調查局之函文，率認上訴人有上開違法情事，並通知上
訴人將刊登政府採購公報，其所為之裁罰處分，顯非適法。又於
申訴程序申訴審議機關認上訴人應就未有容許他人借用名義或證
件參加投標負舉證責任，並以上訴人未能舉證證明為由駁回上訴
人之申訴。其要求上訴人就消極事實負舉證責任，亦與舉證責任
分配原則有違。原審未慮及此，竟認上訴人依北機組函及剪報3
紙為證，尚無認定事實未依證據之違法，有違最高法院79年第1
次民事庭會議決議、本院39年度判字第2號判例與司法院釋字第
185號、第275號解釋，有判決不適用法規或適用不當之違法。2.
原審認上訴人有容許他人借用本人名義或證件參加投標之行為，
主要係以陳金木、黃文騫、廖榮泰、周秀敏及甲○○等人於臺灣
板橋地方法院93年度訴字第2044號案件內均證稱系爭工程為陳金
木得標，且全部工程均由陳金木負責等語。惟查上訴人與陳金木
係屬合作關係，故上訴人標得系爭工程後，即授權陳金木處理系
爭工程之施作，故陳金木自有權找合適之下包廠商，至於陳金木
是否告知下包廠商上訴人與陳金木間之合作關係及系爭工程之施
作主體實為上訴人，上訴人無意探究。是廖榮泰及黃文騫等之證
詞，僅能證明工地現場係由陳金木負責，尚難據此推論上訴人有
何借牌行為。且依甲○○之證詞，亦足證上訴人就系爭工程之投
標事宜，雖未事必躬親，但亦有自己投標之意思，且在投標前審
慎評估後始決定投標金額，並授權陳金木處理相關事宜。原審就
上開有利於上訴人之證據未予採納，亦未說明何以不採之理由，
遽為不利上訴人之認定，有判決不備理由之違背法令云云。
本院查：政府採購法第101條第1項第1款規定：「機關辦理採購
，發現廠商有下列情形之一，應將其事實及理由通知廠商，並附
記如未提出異議者，將刊登政府採購公報：1.容許他人借用本人
名義或證件參加投標者。」第102條規定：「（第1項）廠商對於
機關依前條所為之通知，認為違反本法或不實者，得於接獲通知
之次日起20日內，以書面向該機關提出異議。（第2項）廠商對
前項異議之處理結果不服，．．．得於收受異議處理結果．．．
之次日起15日內，以書面向該管採購申訴審議委員會申訴。（第
3項）機關依前條通知廠商後，廠商未於規定期限內提出異議或
申訴，或經提出申訴結果不予受理或審議結果指明不違反本法或
並無不實者，機關應即將廠商名稱及相關情形刊登政府採購公報
。」上開規定，對於廠商容許他人借用本人名義或證件參加投標
者，經機關通知該廠商，並經異議及申訴之處理程序後，該機關
應即將該廠商名稱及相關情形刊登政府採購公報，以杜絕不良廠
商之違法行為再危害其他機關，俾建立廠商間之良性競爭環境。
至於廠商有無「容許他人借用本人名義或證件參加投標」，核屬
事實認定問題，事實審法院有衡情斟酌之權，苟已斟酌全辯論意
旨及調查證據之結果，而未違背論理法則或經驗法則，不得遽指
為違法。原判決已詳予論明，根據臺灣板橋地方法院93年度訴字
第2044號被告鄭耿森、劉寶珠違反政府採購法等案件之相關證人
陳金木、黃文騫、廖榮泰、周秀敏、甲○○等5人之陳述，認定
訴外人陳金木係經上訴人負責人甲○○之同意借用上訴人之名義
投標並籌措押標金，且於得標後由陳金木負責施工完成工程，並
就陳金木之子陳品堅之陳述，對照回流支票圖認定系爭存入陳品
堅帳戶之鉅額工程款，應屬陳金木標得及施作之報酬，詳如前述
，經核原判決所認定之事實與所憑之證據尚無不合，並無違背論
理及經驗法則。上訴論旨，無非對於原審取捨證據、認定事實之
職權行使事項任加爭執，並就原判決業已論駁之理由，主張被上
訴人在事實不明情形下，未進一步查證，僅依調查局之函文，率
認上訴人有違法情事，並通知將刊登政府採購公報，並非適法云
云，指摘原判決違背法令，求予廢棄，核其上訴難認有理由，應
予駁回。
據上論結，本件上訴為無理由，爰依行政訴訟法第255條第1項、
第98條第3項前段，判決如主文。
中　　華　　民　　國　　96　　年　　5　　 月　　10　　日
                  第四庭審判長法  官　鍾　耀　光
                              法  官  姜　仁　脩
                              法  官　王　德　麟
                              法  官　黃　清　光
                              法  官　吳　慧　娟
以  上  正  本  證  明  與  原  本  無  異
中　　華　　民　　國　　96　　年　　5　　 月　　10　　日
　　　　　　　　　　　　　　　書記官　蘇　金　全
